臺灣高等法院臺中分院刑事裁定　
111年度毒抗字第860號

抗  告  人  
即  被  告  吳德光
上列抗告人即被告因違反毒品危害防制條例案件，經檢察官聲請
觀察、勒戒（聲請案號：臺灣苗栗地方檢察署111年度聲觀字第3
88號、111年度撤緩毒偵字第69號），不服臺灣苗栗地方法院中
華民國111年8月11日裁定（111年度毒聲字第424號），提起抗告
，本院裁定如下：
    主  文
抗告駁回。
    理  由
一、抗告人即被告吳德光（下稱被告）抗告意旨略以：被告因工
    作繁忙，法院（按應指臺灣苗栗地方檢察署)文件被告無法
    正常收到，因家裡只有年長的父親跟小孩，對法院的通知無
    法正常報到，被告絕非故意未到法院報到，請檢察官見諒。
    被告也有心改過，家中有年長的父親，媽媽癌症，被告本身
    單親扶養三個小孩，家中經濟靠被告維持云云。
二㈠按犯毒品危害防制條例第10條之罪者，檢察官應聲請法院裁
    定，令被告入勒戒處所觀察、勒戒，其期間不得逾2月，毒
    品危害防制條例第20條第1項定有明文。又民國87年立法通
    過之毒品危害防制條例，於立法理由中表示施用毒品者，除
    係刑事法意義之犯人外，並具有病人之特色。97年4月30日
    修正公布、同年10月30日施行及109年1月15日修正公布、11
    0年5月1日施行之毒品危害防制條例第24條第1項之規定對於
    「初犯」及「3年後再犯」毒癮治療方式，採行「觀察、勒
    戒」與「緩起訴之戒癮治療」並行之雙軌模式。前者係以監
    禁式治療為特色，目的在求短時間內隔絕施用毒品者之毒品
    來源，務使其專心戒除毒癮；後者則係以社區醫療處遇替代
    監禁式治療，使尚未嚴重成癮或衷心戒毒之施用毒品者得以
    繼續其正常家庭與社會生活，避免其等因尋求戒癮治療而失
    去親情支持或被迫中斷學業、工作。其次行政院依毒品危害
    防制條例第24條第3項授權而訂定「毒品戒癮治療實施辦法
    及完成治療認定標準」，明定被告有下列情事之一時，不適
    合為附命完成戒癮治療之緩起訴處分。但無礙其完成戒癮治
    療之期程者，不在此限：「一、緩起訴處分前，因故意犯他
    罪，經檢察官提起公訴或判決有罪確定。二、緩起訴處分前
    ，另案撤銷假釋，等待入監服刑。三、緩起訴處分前，另案
    羈押或執行有期徒刑」（第2條第2項）。上開戒癮治療實施
    辦法即可作為裁量判斷之輔佐標準。是立法者既賦予檢察官
    選擇上述雙軌制度之權限，則檢察官之職權行使，法院原則
    上應予尊重，僅就檢察官之判斷有違背法令、事實認定有誤
    或其他裁量重大明顯瑕疵等事項，予以有限之低密度審查。
    又觀察、勒戒處分，並非對於施用毒品犯罪者之懲處，而係
    針對受處分人將來之危險所為預防、矯正措施之保安處分，
    目的係為斷絕施用毒品者之身癮及心癮，並屬強制規定，是
    凡犯毒品危害防制條例第10條之罪者，經檢察官聲請法院裁
    定將被告送勒戒處所觀察、勒戒者，法院原則上應予尊重，
    僅得就檢察官之判斷有違背法令、事實認定有誤或其他裁量
    重大明顯瑕疵等事項，予以有限之低密度審查，並依法裁定
    受處分人令入勒戒處所觀察、勒戒，並無自由裁量之餘地，
    亦無自由斟酌以其他方式替代或得以其他原因、受處分人之
    個人因素而免予執行之權。
　㈡又參酌毒品危害防制條例第20條之立法理由，施用毒品者未
    完成「附命緩起訴處分」之戒癮治療，緩起訴處分後經撤銷
    ，其緩起訴處分並未完成，自不得解為等同「觀察、勒戒」
    之處遇已完成，仍應視被告該案是否符合「3年內再犯」之
    情形。亦即被告未完成「附命緩起訴處分」之戒癮治療，即
    不得認其事實上已接受等同「觀察、勒戒或強制戒治」執行
    完畢釋放之處遇，被告再施用毒品（含3犯以上），若距最
    近一次因施用毒品經上述保安處分執行完畢釋放後或「附命
    緩起訴處分」並完成戒癮治療後已逾3年者，應不具備訴追
    條件；及同條例第24條之修正理由，為使毒品施用者獲得有
    利於戒除毒品之適當處遇，緩起訴之條件宜回歸刑事訴訟法
    第253條之2第1項規定以變得多元，且緩起訴處分是利用機
    構外之處遇，協助施用毒品者戒除毒癮，為達成戒除毒癮之
    目的，於撤銷緩起訴處分後，宜由檢察官依法繼續偵查或起
    訴，亦即仍有現行條文第20條觀察、勒戒及強制戒治制度之
    適用。
三、經查：
　㈠被告基於施用第二級毒品甲基安非他命之犯意，於109年12月
    14日17時20分許為警採尿時起回溯96小時內某時，在苗栗縣
    苗栗市某處路旁，以將第二級毒品甲基安非他命置入玻璃球
    燒烤吸食煙霧之方式，施用第二級毒品甲基安非他命1次之
    犯行，業據被告於檢察事務官偵詢時坦承不諱，且於本件抗
    告意旨中亦未否認犯行，而其為警採集之尿液檢體，經送請
    中山醫學大學附設醫院檢驗科藥物檢測中心以酵素免疫分析
    法（EIA）初步檢驗，再以氣相層析質質譜分析法（GC/MS）
    確認檢驗，結果呈安非他命、甲基安非他命陽性反應，有採
    尿同意書、苗栗縣警察局偵辦毒品案尿液鑑驗代碼對照表、
    中山醫學大學附設醫院檢驗科藥物檢測中心110年1月15日實
    驗編號0000000號尿液檢驗報告、苗栗縣警察局刑事警察大
    隊毒品犯罪嫌疑人尿液採驗作業管制紀錄表附卷可稽，足認
    被告前開任意性自白核與事實相符，應堪採信，故被告確有
    施用第二級毒品之犯行堪予認定。又被告前曾因施用毒品案
    件，經法院裁定令入勒戒處所觀察、勒戒後，因認無繼續施
    用毒品之傾向，於89年8月30日執行完畢出所，且由臺灣苗
    栗地方檢察署檢察官以89年度毒偵字第1484號不起訴處分確
    定，此後被告再無因施用毒品經觀察、勒戒或強制戒治執行
    完畢釋放之情形等情，有臺灣高等法院被告前案紀錄表在卷
    可佐，是被告本次施用毒品之時間，距其最近一次觀察、勒
    戒執行完畢釋放之日，已逾3年，則依前揭規定，原審法院
    依上開採尿鑑定結果認定被告確有施用第二級毒品之事實，
    而依檢察官聲請，裁定將被告送勒戒處所觀察、勒戒，核其
    認事用法，並無違誤。
  ㈡被告雖執前詞提起抗告，惟查：
　⒈被告就上開施用第二級毒品之犯行，前經檢察事務官於110年
    4月22日詢問是否同意參與毒品戒癮治療，以戒除毒癮，並
    依檢察官之指示，接受替代療法及其他適當之處遇措施，依
    檢察署指定醫院所指定之日期，並遵照治療機構人員之指示
    完成相關戒癮療程，及前往接受門診、團體治療，並接受觀
    護人不定期之尿液採驗，被告當即表示同意，並同意於110
    年5月4日上午9點準時參加戒癮治療說明會，及於110年4月3
    0日前與指定之醫院聯繫，接受安排評估的時間，並準時攜
    帶本人身分證及健保卡，至醫院接受評估，經臺灣苗栗地方
    檢察署檢察官以110年度毒偵字第557號為附命完成戒癮治療
    之緩起訴處分，有上開詢問筆錄、臺灣苗栗地方檢察署緩起
    訴處分被告參與毒品戒癮治療／替代療法同意書及緩起訴處
    分書在卷可佐（見110年度毒偵字第557號卷第28至30頁、第
    38至39頁）。嗣被告確遵期參加「110年5月份緩護療行政說
    明會」，並接受大千醫療社團法南勢醫院之戒癮治療評估，
    此亦有臺灣苗栗地方檢察署觀護人室「110年5月份緩護療行
    政說明會」簽到表、大千醫療社團法人南勢醫院「健康無毒
    新生活」戒癮療程行為約定書及戒毒療程個案評估表在卷可
    查（見110年度毒偵字第557號卷第33至38頁）。足徵被告對
    於其上開施用第二級毒品犯行，業經檢察官為附命完成戒癮
    治療之緩起訴處分，被告並應遵期至指定醫療院所接受戒癮
    治療等情，知之甚詳。
　⒉又被告於緩起訴期間內因未能遵期於111年1月4日至111年2月
    8日至指定醫療院所接受戒癮治療，治療期間無故缺席5次，
    已達結案標準，而經大千醫療社團法人南勢醫院通報檢察官
    ，復經檢察官同意給予被告繼續戒癮治療之機會，而安排被
    告於111年3月4日開始戒癮治療課程，詎被告猶未能遵期至
    指定醫療院所接受戒癮治療等情，有大千醫療社團法人南勢
    醫院111年2月10日千南醫字第11102010號函檢附簽到單（附
    於110年度緩護療字第169號，未編頁碼）及111年4月12日千
    南醫字第11104009號函檢附緩起訴附命戒癮治療結果通知書
    、簽到單及臺灣苗栗地方檢察署觀護人室辦理被告緩起訴處
    分必要命令處遇報告（附於110年度緩護命字第484號，未編
    頁碼）在卷可憑。益徵被告對於其上開所為施用第二級毒品
    犯行，已難期待被告主動積極參加戒治之療程，以戒除毒癮
    。被告於緩起訴期間缺席治療多次，非僅單一，復經檢察官
    再予繼續戒癮治療之機會仍未遵期前往，顯難認係因工作繁
    忙、因家人未能轉知而偶一缺席，其辯以其工作繁忙，家中
    只有年長之父親及小孩，其無法正常收到文件以遵期報到云
    云，並無可採。是檢察官依法撤銷上開附命完成戒癮治療之
    緩起訴處分，並依毒品危害防制條例第20條規定，向法院提
    出本件裁定令入勒戒處所觀察、勒戒之聲請，依上開說明，
    原審法院即應依同條例第20條第1項規定，裁定令入勒戒處
    所執行觀察、勒戒，尚無不合。且觀察、勒戒旨在幫助施用
    毒品者戒除毒癮，用以矯治、預防行為人再犯，尚無從因被
    告所稱其個人工作或家庭因素即得以免除，被告以其個人工
    作、家庭事由提起本件抗告，亦難認係適法之抗告理由。
  ㈢綜上，原審法院以被告確有上開施用第二級毒品甲基安非他
    命之犯行，而依檢察官聲請，裁定令入勒戒處所觀察、勒戒
    ，核其認事用法，並無違誤，被告以上開情詞提起本件抗告
    ，為無理由，應予駁回。
四、依刑事訴訟法第412條，裁定如主文。
中　　華　　民　　國　　111 　年　　9 　　月　　21　　日
            刑事第十二庭   審判長法　官　張  國  忠
                                 法　官  李  雅  俐
                                 法　官  陳      葳
上列正本證明與原本無異。
不得再抗告。
　　　　　　　　　　　　　     　書記官  蔡  皓  凡 

中　　華　　民　　國　　111 　年　　9 　　月　　21　　日